臺灣基隆地方法院基隆簡易庭民事判決
111年度基簡字第575號
原      告  台新國際商業銀行股份有限公司

法定代理人  尚瑞強  
訴訟代理人  向勃睿  
            戴振文  
            陳意婷  


被      告  許庭瑜  

            嚴郁鈞  

            嚴聖棋  

上列當事人間代位請求分割遺產事件，本院於民國111年9月15日
言詞辯論終結，判決如下：
    主  文
被繼承人許淑貞所遺如附表一所示之遺產，應按附表二所示應繼
分比例分割為分別共有。
訴訟費用由兩造依附表二所示比例負擔。
    事實及理由
一、被告許庭瑜、嚴郁鈞經合法通知，均未於言詞辯論期日到場
    ，核無民事訴訟法第386條所列各款情形，爰依同法第436條
    第2項、第385條第1項前段規定，准原告之聲請，由其一造
    辯論而為判決。
二、原告起訴主張：被代位人嚴清華(下逕稱其名)積欠原告新臺
    幣(下同)157,352元及其利息(下稱系爭債務)未清償，前經
    原告取得本院92年度促字第15202號支付命令暨確定證明書
    後，以之為執行名義聲請本院對嚴清華強制執行無結果而經
    該院於民國94年7月22日換發94年度司執字第7473號債權憑
    證(下稱系爭債權憑證)在案，嗣原告於111年間續以該債權
    憑證為執行名義，聲請本院以111年度司執字第7809號強制
    執行事件對嚴清華之財產強制執行，惟迄仍未獲清償。又嚴
    清華之被繼承人許淑貞(下逕稱其名)於105年8月21日死亡後
    ，遺有如附表一所示之土地、建物(下稱系爭不動產)及存款
    (與系爭不動產下合稱系爭遺產)，由其配偶即嚴清華及子女
    即被告等3人共同繼承，而前開繼承人等均未辦理拋棄繼承
    ，其等就系爭遺產之應繼分比例各如附表二所示；另嚴清華
    前於105年8月21日與被告等3人協議系爭不動產由被告許庭
    瑜單獨繼承，並於同年10月11日辦竣分割繼承登記(下稱系
    爭不動產分割協議)，嗣經原告以前開不動產分割協議形同
    將本應由嚴清華繼承就系爭不動產之應繼分權利無償移轉予
    被告許庭瑜，致原告無法對之強制執行以清償嚴清華對原告
    所負債務，害及原告對嚴清華之債權，於110年6月8日依民
    法第244條第1項、第4項規定，起訴請求撤銷嚴清華與被告
    等3人就系爭不動產所為上開協議分割之債權行為及物權行
    為，併請求被告許庭瑜塗銷其所為系爭不動產之分割繼承登
    記，案經本院於110年10月19日判決嚴清華與被告等3人就其
    等被繼承人許淑貞所遺系爭不動產，於105年8月21日所為遺
    產分割協議之債權行為，及於同年10月11日就上開遺產所為
    分割繼承登記之物權行為應予撤銷，暨被告許庭瑜應將系爭
    不動產以分割繼承登記為原因所為所有權移轉登記予以塗銷
    確定(下稱系爭撤銷遺產分割登記前案訴訟)，而回復為嚴清
    華與被告等3人公同共有，系爭不動產並已再經辦竣繼承登
    記。再嚴清華除繼承所得之系爭遺產應繼分外，別無其他財
    產，詎因嚴清華怠於行使其分割遺產之權利，致系爭遺產迄
    未分割，有礙嚴清華之債權人即原告對嚴清華財產之強制執
    行，爰依民法第242條、第1148條、第824條第2項規定，代
    位嚴清華提起本件訴訟，以保全其對嚴清華之上開債權等語
    ，並聲明：被繼承人許淑貞所遺如附表一所示之遺產予以分
    割，並按如附表二所示之應繼分比例分割為分別共有。
三、被告許庭瑜、嚴郁鈞經合法通知均未到庭，亦均未提出書狀
    為任何聲明或陳述；被告嚴聖棋則雖聲明請求駁回原告之訴
    ，惟對於將系爭遺產分割為嚴清華與被告等3人分別共有之
    分割方法並無意見。
四、經查，原告主張上開事實，業據其提出系爭債權憑證、系爭
    不動產第一類謄本、被告等之戶籍謄本等件影本為證，並有
    財政部北區國稅局淡水稽徵所以111年8月26日北區國稅淡水
    營字第1112353631號函附許淑貞之遺產稅核定通知書附卷可
    稽，復經本院依職權調取本院110年度基簡字第520號民事案
    卷、111年度司執字第7809號強制執行事件案卷核閱無訛，
    且為被告嚴聖棋所不爭執；又被告許庭瑜、嚴郁鈞對於原告
    主張之事實，已於相當時期受合法之通知，而於言詞辯論期
    日不到場，亦未提出準備書狀爭執，依民事訴訟法第280條
    第3項準用第1項之規定，視同自認，原告前揭主張自堪信為
    真實。
五、按繼承人得隨時請求分割遺產，但法律另有規定或契約另有
    訂定者，不在此限；繼承人有數人時，在分割遺產前，各繼
    承人對於遺產全部為公同共有；公同共有物之分割，除法律
    另有規定外，準用關於共有物分割之規定；各共有人，除法
    令另有規定外，得隨時請求分割共有物，但因物之使用目的
    不能分割或契約訂有不分割之期限者，不在此限，民法第11
    64條、第1151條、第830條第2項、第823條第1項分別有明文
    。次按債務人怠於行使其權利時，債權人因保全債權，得以
    自己之名義，行使其權利，民法第242條前段亦有明文。又
    債權人行使前開代位權，須以有保全債權之必要為前提，即
    債權人如不代位行使債務人之權利，其債權即有不能受完全
    滿足清償之虞時，債權人始有保全其債權之必要，而得行使
    代位權；倘債之標的與債務人之資力有關者，如金錢之債，
    其債務人應就債務之履行負無限責任，債務人茍有資力，債
    權即可獲得清償，若債務人陷於無資力或資力不足，債權之
    經濟上價值即行減損，故代位權之行使應以債務人陷於無資
    力或資力不足為要件。若債務人未陷於無資力或資力不足者
    ，即無行使代位權以保全債權之必要(最高法院88年度台上
    字第694號、94年度台上字第301號判決意旨參照)。準此，
    債權人之債權倘有不能受完全滿足清償之虞，即有保全債權
    之必要，且所謂「保全」，乃指保全債務人所有之責任財產
    ，以確保債務人得以清償債務而言。本件被代位人嚴清華積
    欠原告系爭債務未清償，而嚴清華除因繼承而與被告等公同
    共有之系爭遺產外，別無其他財產等情，既如前述，足見嚴
    清華之責任財產已無法確保原告之上開債權，原告自有保全
    債權之必要；被告等復未爭執系爭遺產有不能分割之情形或
    有不分割之約定，則系爭遺產迄未辦理分割，足認嚴清華有
    怠於對被告等行使遺產分割請求權之情事，致其無從按應繼
    分比例取得系爭遺產以清償積欠原告之債務，是原告依民法
    第242條規定，代位行使嚴清華對其他繼承人即被告等3人請
    求分割遺產之權利，即無不合。
六、復按遺產繼承人，除配偶外，依左列順序定之：一、直系血
    親卑親屬，二、父母，三、兄弟姊妹，四、祖父母；前條所
    定第一順序之繼承人，以親等近者為先；同一順序之繼承人
    有數人時，按人數平均繼承；民法第1138條第1款、第1139
    條、第1141條前段亦規定甚明。查嚴清華與被告等3人分別
    為許淑貞之配偶及子女等事實，有前揭繼承系統表、戶籍謄
    本在卷可憑，依前揭規定，嚴清華與被告等3人就系爭遺產
    之應繼分比例應為如附表二所示，自堪認定。又訴求分割共
    有物之目的，在消滅共有關係，至於分割之方法，則由法院
    依職權定之，不受當事人聲明之拘束(最高法院68年台上字
    第3247號判例意旨參照)。另法院選擇遺產分割之方法，應
    具體斟酌公平原則、各繼承人之利害關係、遺產之性質及價
    格、利用價值、經濟效用、經濟原則及使用現狀、各繼承人
    之意願等相關因素，以為妥適之判決。又公同共有遺產分割
    自由之原則下，民法第1164條規定，繼承人得隨時請求分割
    遺產，該條所稱之「得隨時請求分割」，依同法第829條及
    第830條第1項規定觀之，自應解為包含請求終止公同共有關
    係在內，俾繼承人之公同共有關係歸於消滅而成為分別共有
    ，始不致與同法第829條所定之旨趣相左，庶不失繼承人得
    隨時請求分割遺產之立法本旨，將遺產之公同共有關係終止
    改為分別共有關係，性質上屬分割遺產方法之一(最高法院9
    3年度台上字第2609號、82年度台上字第748號判決意旨參照
    )。查原告主張系爭遺產應按嚴清華與被告等3人就系爭遺產
    如附表二所示之應繼分比例分割為分別共有，而被告等並未
    對原告前開主張表示意見，復未提出不同之分割方案，本院
    斟酌共有人間之關係及利益、共有物之性質及經濟效用等情
    事，認系爭遺產由許淑貞之全體繼承人即嚴清華及被告等3
    人按如附表二所示之應繼分比例分割為分別共有，更能使各
    共有人得就其應有部分自由處分、設定負擔，對全體共有人
    無不公平或不利益之處，是原告主張之前開分割方法，核屬
    適當。
七、綜上所述，原告本於民法第242條、第1164條等規定，代位
    嚴清華請求將系爭遺產按許淑貞之全體繼承人如附表二所示
    之應繼分比例分割為分別共有，為有理由，應予准許。
八、末按因分割共有物或其他性質上類似之事件涉訟，由敗訴當
    事人負擔訴訟費用顯失公平者，法院得酌量情形，命勝訴之
    當事人負擔其一部，民事訴訟法第80條之1定有明文。本件
    原告之訴雖有理由，惟遺產分割意在消滅共有人間之公同共
    有關係，使各共有人單獨取得各自分得部分之使用權能，足
    認兩造均因系爭遺產分割而蒙其利，故關於訴訟費用之負擔
    ，應依應繼分比例分擔之，方不致失衡，爰諭知兩造訴訟費
    用負擔之比例如主文第2項所示。
九、據上論結，本件原告之訴為有理由，依民事訴訟法第436條
    第2項、第385條第1項前段、第80條之1，判決如主文。
中　　華　　民　　國　　111 　年　　9 　　月　　29　　日
                  基隆簡易庭法  官　姚貴美　　　　　
以上正本係照原本作成。
對於本件判決如有不服，應於收受送達後20日內向本院提出上訴
書狀，上訴於本院合議庭，並按他造當事人之人數附具繕本。如
委任律師提起上訴者，應一併繳納上訴審裁判費。 
中　　華　　民　　國　　111 　年　　9 　　月　　29　　日
                            書記官　陳彥端
附表一：被繼承人許淑貞所遺遺產
編  號  種   類                    遺  產  明  細  權利範圍或金額(新臺幣)  １  土地  新北市○○區○○段000地號(面積：183.59㎡)          3分之1  ２  土地  新北市○○區○○段000地號(面積：30.06㎡)          3分之1  ３ 建物 新北市○○區○○段000○號(門牌號碼新北市○○區○里○000號2樓)           全部 ４  存款  基隆暖暖郵局         99,604元  

附表二：被告等之應繼分比例及兩造應負擔訴訟費用比例
   繼 承 人   應繼分比例     許庭瑜     4分之1     嚴郁鈞     4分之1     嚴聖棋     4分之1 嚴清華應繼分比例暨原告應負擔訴訟費用比例     4分之1